臺灣高等法院刑事判決
110年度上訴字第340號
上  訴  人  臺灣桃園地方檢察署檢察官
被      告  楊華林



上列上訴人因被告違反毒品危害防制條例案件，不服臺灣桃園地
方法院109年度審訴字第1646號，中華民國109年11月27日第一審
判決（起訴案號：臺灣桃園地方檢察署109年度毒偵字第3447號
、第3580號），提起上訴，本院判決如下：
    主  文
上訴駁回。               
    理  由
一、本件公訴意旨略以：被告楊華林先後為下列之犯行：
  ㈠於民國109 年4 月22日凌晨3 時許為警採尿時之前1 天，在
    桃園市八德區友人住處內，基於施用第一級毒品之犯意，以
    針筒注射方式，施用第一級毒品海洛因1 次。
  ㈡於109 年4 月25日下午3 時50分許為警採尿時起回溯26小時
    內，在臺灣地區不詳地點，基於施用第一級毒品之犯意，以
    不詳方式，施用第一級毒品海洛因1 次；另基於施用第二級
    毒品之犯意，於109 年4 月25日下午3 時50分許為警採尿時
    起回溯120 小時內，在臺灣地區不詳地點，以不詳方式，施
    用第二級毒品甲基安非他命1 次。因認被告就公訴意旨㈠涉
    犯毒品危害防制條例第10條第1 項之施用第一級毒品罪嫌；
    就公訴意旨㈡涉犯毒品危害防制條例第10條第1 項之施用第
    一級毒品、同條第2 項之施用第二級毒品等罪嫌等語。
二、原判決意旨略以：被告楊華林前於97年間因施用毒品案件，
    經原審法院以97年度毒聲字第1006號裁定送觀察、勒戒後，
    因認有繼續施用毒品之傾向，再經原審法院以98年度毒聲字
    第55號裁定令入戒治處所施以強制戒治，因戒治成效經評定
    為合格，於98年9 月15日停止戒治而執行完畢依法釋放，該
    案並經臺灣桃園地方檢察署檢察官以98年度戒毒偵字第261 
    為不起訴處分確定，有本院被告前案紀錄表1 份在卷可憑。
    準此，被告本案於公訴意旨所示時間（即㈠109 年4 月21 日
    某時、㈡109 年4月25日下午3 時50分許採尿時往前回溯26小
    時、120 小時內之某時），分別施用第一級毒品、第二級毒
    品，既已距前次強制戒治執行完畢釋放出所日（即98年9 月
    15日）逾3 年，依修正後之毒品危害防制條例第20條第3 款
    ，被告應再受觀察、勒戒，且依毒品危害防制條例第35條之
    1 第1 款規定，應由檢察官依修正後規定處理，故本案繫屬
    時（即109年7月30日）即欠缺起訴之訴追條件，自屬起訴程
    序違背規定，爰不經言詞辯論，逕為不受理判決之諭知等語
    。
三、檢察官上訴意旨略以：被告楊華林前於106年3月間之施用毒
    品行為，經臺灣桃園地方檢察署檢察官以106年度毒偵字第2
    595號為附命完成戒癮治療之緩起訴處分確定，惟被告於緩
    起訴期間內，詎被告於治療期間，無故未依指定時間配合替
    代療法及接受心理治療或門診追蹤輔導逾3次，經臺灣桃園
    地方檢察署檢察官於107年1月29日以107年度撤緩字第550號
    撤銷緩起訴處分確定等情，有被告刑案資料查註紀錄表、緩
    起訴處分、撤銷緩起訴處分書可參，後被告於前開撤銷緩起
    訴處分公告（本院暨所屬法官105年法律座談會刑事類提案
    第30號決議參照）後3年內，再犯本案施用毒品行為，因其
    事實上既已接受等同觀察、勒戒之處遇，揆諸最高法院100
    年度第1次刑事庭會議決議、104年度第2次刑事庭會議決議
    要旨，自應由檢察官逕行起訴，並無再次聲請法院裁定觀察
    、勒戒之必要。原判決依109年1月15日修正公布而尚未施行
    之毒品危害防制條例第24條第2項規定及其立法理由，以法
    律解釋得出上開最高法院刑事庭會議決議意旨已無適用本案
    ，而以上開理由逕為諭知不受理判決，顯然違背法律規定。
    是原審認事用法尚嫌未洽，請撤銷原判決，更為適當合法之
    判決云云。
四、起訴之程式違背規定者，應諭知不受理之判決，並得不經言
    詞辯論為之，刑事訴訟法第303條第1款、第307條分別定有
    明文。而施用第一、二級毒品為犯罪行為，毒品危害防制條
    例第10條設有處罰規定，施用第一、二級毒品者，本應科以
    刑罰。惟毒品危害防制條例於87年修訂施行後，對於施用毒
    品者肯認具有「病患性犯人」之特質，基於刑事政策，對合
    於一定條件之施用者，依同條例第20條之規定，施以觀察、
    勒戒及強制戒治之保安處分，嗣於97年4月30日修正公布第2
    4條，同年10月30日施行後，對於犯施用第一、二級毒品罪
    者，進入司法程序之戒癮治療方式，係採取第20條第1項、
    第2項規定「觀察、勒戒或強制戒治」及第24條第1 項所定
    「附命完成戒癮治療之緩起訴處分」（下稱「附命緩起訴」
    ）雙軌制。該條例於109年1月15日又修正公布第20條第3項
    及第23條第2項，同年7月15日施行，依同條例第35條之1第1
    、2款規定，犯第10條之罪者，不論其行為係在新法施行生
    效前或施行生效後所為，均應依新法規定處理。而依修正之
    同條例第20條第3項規定，犯第10條之罪於觀察、勒戒或強
    制戒治執行完畢釋放後，3年後再犯者，適用同條第1、2項
    （即應先觀察勒戒或強制戒治）之規定，法條規定既以「觀
    察、勒戒或強制戒治執行完畢釋放」作為起算之基準時點，
    若觀察、勒戒等處遇尚未執行完畢，即無從起算該「3年」
    期間。而過去實務雖以「附命緩起訴」後，5年內（新法修
    正為3年）再犯施用第一、二級毒品者，因事實上已接受等
    同「觀察、勒戒」處遇，依毒品危害防制條例第23條第2項
    之相同法理，逕行提起公訴，無重為觀察、勒戒必要（最高
    法院104年度第2次刑事庭會議）。但行為人雖經檢察官為「
    附命緩起訴」，若未完成戒癮治療，即難與已接受「觀察、
    勒戒或強制戒治『執行完畢』」之處遇等同視之（最高法院10
    9年度台非字第76、77號判決意旨參照），即無從起算該「3
    年」期間。依修正後毒品危害防制條例第23條第2項係以「
    觀察、勒戒或強制戒治執行完畢釋放後，3年內再犯」為其
    追訴條件，倘行為人前未曾接受觀察、勒戒等處遇，自無從
    適用該規定予以處罰追訴，仍應適用修正後毒品危害防制條
    例第20條第1項規定辦理（並參照最高法院109年度台上大字
    第3536號提案裁定之肯定說見解及撤銷提案裁定之理由）。
五、經查：本案被告前因施用毒品行為，經臺灣桃園地方檢察署
    檢察官以106年度毒偵字第2595號為附命完成戒癮治療之緩
    起訴處分確定，嗣被告於緩起訴期間內，未完成戒癮治療，
    而遭同署檢察官於107年1月29日以107年度撤緩字第550號撤
    銷緩起訴處分確定，並以107年度撤緩毒偵字第260號聲請簡
    易判決處刑，並經原審法院以108年度桃簡字第60號判決判
    處有期徒刑5月（共3罪）確定等情，有本院被告前案紀錄表
    及原審收文戳章1 枚（見原審卷第7頁、本院卷第47頁至第5
    1頁）在卷可參。則依上開說明，被告於本案之附命緩起訴
    既經撤銷，而其戒癮治療未完成，尚難以等同曾受「觀察、
    勒戒或強制戒治」執行完畢視之，被告既未曾受「觀察、勒
    戒或強制戒治」等處遇，自無從適用毒品危害防制條例第23
    條第2項之規定予以追訴處罰，而應適用同條例第20條第1項
    、現行第24條等規定，由檢察官審酌個案情節，裁量聲請法
    院裁定觀察、勒戒或為附命完成戒癮治療之緩起訴處分，抑
    或為其他適法處理。檢察官雖執上揭事由提起上訴，惟按毒
    品危害防制條例第24條第2項規定「前項緩起訴處分，經撤
    銷者，檢察官應依法追訴」，已明示施用毒品案件於撤銷緩
    起訴處分後之法律效果為「依法追訴」，此乃因被告事實上
    已接受等同「觀察、勒戒」之處遇，惟其竟未能履行該條件
    ，自應於撤銷緩起訴處分後就該次犯行依法起訴，而無再次
    聲請法院裁定觀察、勒戒之必要（最高法院109年台非字第1
    05號判決意旨參照）。被告本案所受附命緩起訴處分既經撤
    銷，其戒癮治療並未完成，自無從解為等同觀察、勒戒等處
    遇已執行完畢，是上訴意旨以被告應依法追訴云云，並非可
    採。本案係於新法施行後之109年7月30日繫屬於第一審法院
    ，即應依新法規定處理，本件起訴程式違背規定，原審逕為
    不受理之判決，並無違誤。檢察官上訴指摘原判決不當，為
    無理由，本案爰不經言詞辯論，予以駁回。
據上論斷，應依刑事訴訟法第368條、第372條，判決如主文。
中　　華　　民　　國　　110 　年　　2 　　月　　5 　　日
                  刑事第七庭    審判長法　官  孫惠琳
　　　　　　　　　　　　　　　　　　　法　官  張育彰
　　　　　　　　　　　　　　　　　　　法　官  王惟琪
以上正本證明與原本無異。
施用第二級毒品罪部分，不得上訴。
施用第一級毒品罪部分如不服本判決，應於收受送達後20日內向
本院提出上訴書狀，其未敘述上訴之理由者並得於提起上訴後20
日內向本院補提理由書（均須按他造當事人之人數附繕本）「切
勿逕送上級法院」。
                                      書記官  簡偉閔
中　　華　　民　　國　　110 　年　　2 　　月　　5 　　日